---
title: 'SPAP R4.1 - "Masiranje" podatkov v R-u, nadaljevanje'
author: "Tomaž Skrbinšek"
date: "11. marec 2025"
output: html_notebook
---

Na prejšnjih vajah smo začeli z dplyr-jem. Bomo na hitro ponovili, potem pa se bomo lotili raziskovanja naprej.

Najprej bomo aktivirali knjižnice. Dobra navada je, da damo vse klice knjižnic v "setup" chunk, ki se bo zagnal vedno, ko bomo prvič zagnali katerokoli kodo v skripti. Pa na splošno je dobro imeti na enem mestu pregled "zunanje" funkcionalnosti, ki jo skripta uporablja.


```{r setup, include=FALSE}
knitr::opts_chunk$set(echo = TRUE) #tole nastavi Rmarkdown opcije

library(dplyr)
library(ggplot2)
```


Kar uvozite podatke.

```{r}
podatki <- read.table("pn2023.csv", sep = ";", header = T, 
                      fileEncoding = "Windows-1250", dec = ",", stringsAsFactors = T)
```

Da se spomnimo za kaj gre:

### Podatki prometne varnosti (vir: Policija, dostop 4. 3. 2025)

Za področje prometne varnosti je na voljo ena datoteka na leto za pretekla leta. Združuje prometne nesreče in osebe, ki nastopajo v prometnih nesrečah kot povzročitelji ali oškodovanci udeleženci.
Podatki se v CSV datoteko izvozijo enkrat letno in sicer drugi vikend v februarju za preteklo leto. V datoteki so zajete vse prometne nesreče, pri ogledu katerih je sodelovala policija, zgodile pa so se v obravnavanem obdobju.
Podatki so dešifrirani, zato vsebina šifrantov ni potrebna.

Pod Mesečna poročila se podatki v CSV datoteko izvozijo enkrat mesečno in sicer 10. v mesecu za pretekle polne mesece tekočega leta.

### Opombe:

V stolpcih "Vrednost strokovnega pregleda, če je bil opravljen" in "Vrednost alkotesta, če je bil opravljen" je lahko vpisana vrednost 0.00 četudi pregled ni bil opravljen.
PN - okrajšava za "prometna nesreča"
Kjer geo koordinate niso znane ali dostopne je v podatkih vpisana "0"

### Struktura baze za prometne nesreče (PN):

številka za štetje in ločevanje posamezne prometne nesreče
klasifikacija nesreče glede na posledice (Izračuna se avtomatično glede na najhujšo posledico pri udeležencih v prometni nesreči)
upravna enota, na območju katere se je zgodila prometna nesreča
datum nesreče (format: dd.mm.llll) 
ura nesreče (format: hh.mm) 
indikator ali se je nesreča zgodila v naselju (D) ali izven (N)
lokacija nesreče
vrsta ceste ali naselja na kateri je prišlo do nesreče
oznaka ceste ali šifra naselja kjer je prišlo do nesreče
tekst ceste ali naselja, kjer je prišlo do nesreče
oznaka odseka ceste ali šifra ulice, kjer je prišlo do nesreče
tekst odseka ali ulice, kjer je prišlo do nesreče
točna stacionaža ali hišna številka, kjer je prišlo do nesreče
opis prizorišča nesreče
glavni vzrok nesreče
tip nesreče
vremenske okoliščine v času nesreče
stanje prometa v času nesreče
stanje vozišča v času nesreče
stanje površine vozišča v času nesreče
Geo Koordinata X je z letom 2013 v D96/TM koordinatnem sistemu, pred tem v Gauß-Krüger-jev koordinatnem sistemu
Geo Koordinata Y je z letom 2013 v D96/TM koordinatnem sistemu, pred tem v Gauß-Krüger-jev koordinatnem sistemu
številka za štetje in ločevanje oseb, udeleženih v prometnih nesrečah
kot kaj nastopa oseba v prometni nesreči
starost osebe (LL)
spol
upravna enota stalnega prebivališča
državljanstvo osebe
poškodba osebe
vrsta udeleženca v prometu
ali je oseba uporabljala varnostni pas ali čelado (polje se interpretira v odvisnosti od vrste udeleženca) (Da/Ne)
vozniški staž osebe za kategorijo, ki jo potrebuje glede na vrsto udeleženca v prometu (LL)
vozniški staž osebe za kategorijo, ki jo potrebuje glede na vrsto udeleženca v prometu (MM)
vrednost alkotesta za osebo, če je bil opravljen (n.nn v enoti mg alkohola/liter izdihanega zraka (mg/l))
vrednost strokovnega pregleda za osebo, če je bil odrejen in so rezultati že znani (n.nn v enoti g alkohola/kg krvi (g/kg))


### dplyr in "glagoli"

Malo se spomnimo od zadnjič....

dplyr ima nekoliko svojevrstno logiko... funkcije lahko razumemo kot "glagole" - besede, ki nekaj naredijo. Magija, ki sledi (o tem malo kasneje), nam omogoča, da te glagole sestavimo v "stavke", ki nam naredijo kompleksna opravila. 

Nekaj ključnih "glagolov" (funkcij), ki si jih je dobro zapomniti. Tukaj jih bom zapisal kot referenco (plonk):

select() - izbere stolpce
filter() - filtrira vrstice
arrange() - sortira vrstice
mutate() - naredi nove stolpce
summarise() - naredi povzetke vrednosti
group_by() - grupira podatke

Zadnjič smo že naredili "select in filter. Ponovimo

## Izbiranje stolpcev s 'select'

Uporabimo 'select', da izberemo stolpce. Ker je vseh podatkov ogromno, si gremo kar pripraviti eno manjšo tabelo za našo specifično analizo. 

```{r}
podatki_analiza <-  select(podatki, ZaporednaStevilkaPN:VNaselju, -UraPN, OpisKraja: VrstaVozisca, Povzrocitelj:Spol, PoskodbaUdelezenca:VrednostStrokovnegaPregleda)
```


## 'filter' za izbiranje vrstic

### Primer
Gremo na primer iz objekta `podatki` izbrati samo povzročitelje prometnih nesreč ki so imeli več kot 0.0 alkohola v alkotestu.
```{r}
povzrocitelji_alkohol <-  filter(podatki_analiza, 
                               Povzrocitelj == "POVZROČITELJ",
                               VrednostAlkotesta > 0)
```

Vidite logiko? Najprej podatki, potem kaj hočemo z njimi, vse z vejicami. Lahko uporabimo nam že znane logične operacije, kadar pa je logični "AND", pa lahko pogoje preprosto nizamo z vejicami.

### Naloga 1
Gremo ponoviti od zadnjič. Za primer naredite nov objekt 'povzročitelji_hitrost', v katerem bodo povzročitelji prometne nesreče, pri katerih je bil vzrok prehitra vožnja.

Namig: najprej naredi "levels()" za stolpec "VzrokNesrece", da točno vidiš katere kategorije so v njem.



## Sestavljanje ukazov z "pipe" operatorjem ( %>% )
Glavna moč dplyr-a je v sestavljanju ukazov. To naredimo s "pipe" operatorjem %>%, dobimo ga lahko enostavno tudi z  `<ctrl-shift-M>`.

Pomeni: tisto z leve pošlji (%>%) na desno. Zdaj lahko začnemo ukaze pisati in brati v smeri, kot smo navajeni v "normalnem" življenju, od leve proti desni.

Na primer, iz podatkov "filtriramo" samo povzročitelje prometnih nesreč v upravni enoti Ljubljana, izberemo stolpca VozniskiStazVLetih in UporabaVarnostnegaPasu in naredimo povzetek.

### Primer
```{r}
podatki_analiza %>% 
  filter(UpravnaEnotaStoritve == "LJUBLJANA", 
         Povzrocitelj == "POVZROČITELJ") %>%
  select(VozniskiStazVLetih, UporabaVarnostnegaPasu) %>% 
  summary()
```

Pa poskusite. 

### Naloga 2
Izberite POVZROČITELJE vseh prometnih nesreč, ki so se zgodile v Mariboru, izberi VzrokNesrece in VremenskeOkoliscine in naredi kontingenčno tabelo (funkcija 'table()). Ne pozabi na Copy/Paste.




## 'summarise' za vertikalne povzetke
Zelo enostavne povzetke tabel lahko naredimo s funkcijo 'summarise()'... ni enako kot 'summary', ki ga že poznate! 

Z njo enostavno izračunamo "vertikalne" povzetke stolpcev:  sd(), min(), max(), median(), sum(), n() (vrne DOLŽINO vektorja), first() (vrne prvo vrednost v vektorju), last() (vrne zadnjo vrednost v vektorju) and n_distinct() (število različnih vrednosti v vektorju).

### Primer
Gremo za primer od prej pogledati minimalno, maksimalno in povprečno starost povzročitelja PN:
```{r}
podatki_analiza %>% 
  filter(UpravnaEnotaStoritve == "MARIBOR", 
         Povzrocitelj == "POVZROČITELJ") %>%
  summarise(min_starost = min(Starost),
            povp_starost = mean(Starost),
            maks_starost = max(Starost),
            N = n())
```

Tisti n() je povedal koliko je bilo zapisov!
Poskusite sami. 

### Naloga 3
Izračunajte povprečno vrednost alkotesta za povzročitelje nesreč iz maribora, kjer je bil vzrok nesreče neprilagojena hitrost.



Ha, Štajerci!!! Zdaj pa na hitro spremenite kodo in to isto poglejte za Ljubljano. :-)


## 'mutate' za nove stolpce

Včasih moramo narediti v tabeli nove stolpce, bodisi s preračunanjem starih ali neposredno. Funkcija 'mutate()'.

### Primer
Tako lahko na primer dodamo nov stolpec "Num", v katerem bo zaporedna številka osebe:
```{r}
podatki_analiza <-  podatki_analiza %>% 
  mutate(NumOsebe = 1:n()) #generira nov stolpec Num z zaporednimi številkami od 1 do števila vrstic (kar vrne funkcija n())
```

Poskusite sami.

### Naloga 4
Vozniški staž je zdaj v dveh stolpcih, leta in meseci. V tabeli 'podatki_analiza' s funkcijo 'mutate()' naredite nov stolpec 'vozniski_staz', v katerem bo celoten vozniški staž v letih (kot decimalno število).
```{r}


```

## Prvi koraki v "odločanje" - ukaz `ifelse`

Pogosto moramo v program dodati odločitev. Npr. "če je nek pogoj izpolnjen, naredi nekaj, drugače naredi nekaj drugega". 

Enostavna funkcija je ifelse, ki nam za vsak element vektorja naredi odločitev.

### Primer
Vrednost alkohola v krvi imamo v dveh stolpcih glede na to ali so ga dobili z alkotestom ali odvzemom krvi. To moramo združiti, da dobimo enotno informacijo, ali je bil udeleženec nesreče pod vplivom alkohola. Če je narejen odvzem krvi (ki je natančnejši), uporabimo to informacijo, drugače informacijo alkotesta.

Uporabili bomo 'mutate', da naredimo nov stolpec.

```{r}
podatki_analiza <- podatki_analiza %>% 
  mutate(Alkohol = ifelse(VrednostStrokovnegaPregleda > 0, #odvzem krvi?
                          VrednostStrokovnegaPregleda, #DA - uporabi to vrednost
                          VrednostAlkotesta)) #NE - uporabi vrednost alkotesta
```


## 'group_by' za grupiranje podatkov po kategorični spremenljivki

Zelo enostavno lahko podatke grupiramo po vrednostih v nekem stolpcu in potem računamo sumarične statistike s 'summarise'... group_by.

### Primer
Poglejmo povprečno vrednost alkohola v krvi pri nesrečah, kjer je bil vzrok hitrost, po upravnih enotah.
```{r}
podatki_analiza %>% 
  filter(Povzrocitelj == "POVZROČITELJ",
         VzrokNesrece == "NEPRILAGOJENA HITROST") %>%
  group_by(UpravnaEnotaStoritve) %>% 
  summarise(povpr_alko = mean(Alkohol),
            N = n())
```

Zdaj pa sami

### Naloga 5
Poglejte povprečno vrednost alkohola v krvi POVZROČITELJEV nesreč s smrtnim izidom (KlasifikacijaNesrece). Grupirajte po vzroku vzrok nesreče (stolpec `VzrokNesrece`), poglej tudi koliko jih je v vsaki kategoriji vzroka nesreče (funkcija 'n()'). Uporabi 'levels()' da ugotoviš kategorije v 'KlasifikacijaNesrece'.



# arrange - sortiranje
S funkcijo 'arrange' podatke zelo enostavno sortiramo po enem ali več stolpcih. Preprosto v naš cevovod dodamo arrange(stolpec1, stolpec2) in bo izhod sortiral po stolpcih od najmanjšega proti največjemu. 

Če želimo obrniti vrstni red sortiranja (največji proti najmanjšemu) uporabimo funkcijo 'desc': arrange(stolpec1, desc(stolpec2)) - to bo sortiralo najprej po stolpcu1 od najmanjšega proti največjemu in potem po stolpcu dva od največjega proti najmanjšemu.

## Naloga 11
Kopiraj kodo iz prejšnje naloge, potem pa dodaj novo vrstico (s %>% ), ki bo sortira podatke po povprečni vrednisti alkohola v krvi od največjega proti najmanjšemu.



### Primer
Cevovod lahko zelo enostavno povežemo tudi v graf. Tako lahko na primer iz kodo iz prejšnjega chunka kar preprosto speljemo v graf:
```{r}
podatki_analiza %>%
  filter(KlasifikacijaNesrece == "S SMRTNIM IZIDOM",
         Povzrocitelj == "POVZROČITELJ") %>% 
  group_by(VzrokNesrece) %>% 
  summarise(povp_alko = mean(Alkohol), N = n()) %>% 
  arrange(desc(povp_alko)) %>% #arrange ni potreben, ampak ne moti
  ggplot(aes(y = VzrokNesrece, x = N, fill = povp_alko)) +
    geom_col(color = "black") + #da je okvir stolpcev črn
    scale_fill_gradient(low="white", high="red") #gradientna skala od bele proti rdeči
  
```
### Naloga 12
Vzami kodo iz prejšnjega chunka in jo spremeni tako, da bo graf kazal nesreče "S HUDO TELESNO POŠKODBO".







